高雄高等行政法院裁定　　　　　　　　　　　　　　八十九年度訴字第一一一五號
原　　　告　甲○○
訴訟代理人　許銘春律師
　　　　　　張文雪律師
被　　　告　國立屏東高級工業職業學校
代　表　人　何明堂校長
訴訟代理人　侯重信律師
右當事人間因土地徵收事件，原告不服教育部中華民國八十九年十一月八日台（八九
）訴字第八九一二０八九二號訴願決定，提起行政訴訟。本院裁定如左﹕
     主  文
原告之訴駁回。
訴訟費用由原告負擔。
理  由
一、按行政訴訟法第四條第一項規定：人民因中央或地方機關之違法行政處分，認為
    損害其權利或法律上之利益，經依訴願法提起訴願而不服其決定者，得向高等行
    政法院提起撤銷訴訟。又所謂行政處分，係指中央或地方機關就公法上具體事件
    所為之決定或其他公權力措施而對外直接發生法律效果之單方行政行為，此觀訴
    願法第三條第一項之規定甚明；又「官署所為單純的事實敘述或理由說明，並非
    對人民之請求有所准駁，既不因該項敘述或說明而生法律上之效果，非訴願法上
 　 之行政處分，人民對之提起訴願，自非法之所許。」最高行政法院（改制前行政
    法院）六十二年裁字第四十一號著有判例，是行政機關對於人民請求事項所為之
    答覆，並非一概屬於行政處分而得為行政爭訟之標的，應以行政機關之答覆是否
    已對人民發生法律上效果作為判別行政處分之標準。抑且，德國學者針對行政機
    關答覆人民申請事件公函究為行政處分或觀念通知提出判別公式如下：即人民申
    請作成行政處分者，拒絕其申請之答覆亦屬行政處分；反之，人民申請作成事實
    行為者，拒絕之答覆則屬事實行為而非行政處分。此項公式雖在只有撤銷訴訟之
    傳統制度下，人民將無法獲得法律保護，惟現行行政爭訟途徑既已完備，除撒銷
    訴訟之外，一般給付訴訟亦能發揮救濟功能，即可應用此一公式作為區別行政處
    分與觀念通知的輔助標準（參見吳庚大法官著「行政法理論與實用」增訂七版第
    三一四頁）。次按「本條例所稱之主管機關：在中央為內政部；在直轄市為直轄
    市政府；在縣（市）為縣（市）政府。」及「撤銷徵收由需用土地人向中央主管
    機關申請之。但需用土地人未申請者，原土地所有權人得向該管直轄市或縣（市
    ）主管機關請求之。該管直轄市或縣（市）主管機關收受申請後，應會同需用土
    地人及其他有關機關審查，其符合前項規定者，由需用土地人向中央主管機關申
    請之；其未符合規定者，該管直轄市或縣（市）主管機關應將處理結果函復原土
    地所有權人。原土地所有權人不服前項處理結果時，得向中央主管機關請求之，
    經土地徵收審議委員會審議符合規定者，得由中央主管機關逕予撤銷。」分據土
    地徵收條例第二條及第五十條所明定。準此，有關撤銷徵收之權限乃專屬於中央
    主管機關（即內政部），需用土地人就需用土地並無准否撤銷徵收之權責，更無
    從基於人民之請求作成應否撤銷徵收之處分。換言之，需用土地人充其量僅有向
    中央主管機關為撤銷徵收之申請行為而已，而申請撤銷徵收之行為係需用土地人
    對中央主管機關所為之事實行為，尚非對外有何發生法律效果之行政行為，自非
    行政處分，尚不得對之提起撤銷之訴，合先敘明。
二、本件原告起訴意旨略以：原告所有坐落屏東市○○路○○段九０二、九二三、九
    二六、九二七、九三０、九二二號等土地（下稱系爭土地），於七十八年五月十
    三日經屏東縣政府以屏府地權字第五一０九二號公告徵收，然系爭土地面臨屏東
    市○○路縱深十九公尺之土地部分，業經屏東縣政府於八十一年五月十二日發布
    實施之「變更屏東都市計畫（即第一次通盤檢討暨第一期公共設施保留地專案通
    盤檢討）案」變更內容明細表第五十六案，以附帶條件七方式，通過國立屏東高
    級工業職業學校（即被告）東側文（職）變更為住宅區。而上開變更屏東都市計
    畫案，嗣又經屏東縣政府辦理變更屏東都市計畫（第二次通盤檢討）案，修正前
    次通過變更附帶條件七之第三點決議為：「本變更案於第二次通盤檢討（第二階
    段）暨擴大都市計畫案公開展覽前如未協調補償完竣，則恢復為學校用地」，並
    於八十九年五月十五日以八九屏府建都字第七三五八五號函公告發布實施。其意
    旨乃為，屏東縣政府於八十九年五月十二日公告變更原告及其他原地主之土地為
    住宅區後，被告即應辦理撒銷徵收，將土地所有權移轉登記予原告及其他原地主
    ，倘原告及其他原地主果真未能履行上開附帶條件，始再「恢復」為學校用地，
    由被告徵收為學校用地。非如被告曲解之「俟原告及其他原地主等履行附帶條件
    後」，方為撤銷徵收。原告所有前揭面臨復興路縱深十九公尺土地，現經變更為
    住宅區，原用地機關即被告，應即辦理撒銷徵收，將所有權移轉登記予原告，俾
    利原告向被徵收土地者為補償。詎被告一再以原告及其他原地主未履行上開變更
    屏東都市計畫案之附帶條件為由，拒絕辦理申請撤銷徵收，竟以八十九年八月三
    日八九屏工總字第一七０四號函否准原告之申請，即屬違誤。訴願決定未予糾正
    ，亦有未洽，爰訴請併予撒銷云云。
三、經查，本件原告於八十九年七月間向被告陳情，請求其辦理撤銷徵收系爭土地，
    經被告於八十九年八月三日以八九屏工總字第一七０四號函復略以﹕「台端陳情
    本校將面臨復興路縱深十九公尺及面臨建國路虛線部分之土地辦理撤銷徵收一案
    ，或因條件尚未成就，或於法無據，歉難照辦。」。原告對該函文不服，遂向教
    育部提起訴願，經訴願機關以該函純係被告以需用土地人之立場，說明何以未主
    動申請撤銷徵收之原因，並非本於行政職權對原告作任何處分，自不容以行政爭
    訟程序對之提起訴願，乃從程序上予以駁回，原告仍表不服，循序提起本件撤銷
    訴訟。然查，本件被告為系爭土地之需用土地人，依首揭土地徵收條例第五十條
    之規定，對系爭土地並無准否撤銷徵收之權責，更無從基於人民之請求作成應否
    撤銷徵收之處分，業如前述，是被告依法僅有申請中央主管機關撤銷徵收之權責
    ，亦即僅能作成該申請之事實行為而已，故被告八十九年八月三日八九屏工總字
    第一七０四號所為之函復，即係基於原告請求其作成事實行為，所為之拒絕答覆
    ，揆諸首揭說明，應屬事實行為而非行政處分，自不得對之提起撤銷之訴，委無
    疑義。原告爭執前函係屬行政處分，求予撤銷，自非法之所許。訴願機關從程序
    上決定駁回其訴願，洵無不合。本件復經本院曉諭原告是否為訴訟類型之轉換，
    原告仍執稱該函係屬行政處分，要提起撤銷之訴（見本院九十年四月十一日及九
    十一年二月十九日準備程序筆錄），自無從命其補正，應認原告之訴為不合法。
據上論結，本件原告之訴為不合法，依行政訴訟法第一百零七條第一項第十款、第一
百零四條、民事訴訟法第九十五條、第七十八條，裁定如主文。
中　　　華　　　民　　　國    九十一　　年　  　三　　　月　　  十一　　日
                              高雄高等行政法院第二庭
                                          審判長法官  呂佳徵
                                          法      官  林勇奮
                                          法      官  蘇秋津
右為正本係照原本作成。
如不服本裁定，應於裁定送達後十日內以書狀敘明理由，經本院向最高行政法院提出
抗告（須按對造人數附具繕本）；並應預繳送達用掛號郵票六份（每份三十四元）。
中　　　華　　　民　　　國    九十一　　年　  　三　　　月　　  十一　　日
                                          法院書記官  陳嬿如
